【裁判字號】    99,上,501
【裁判日期】    990824
【裁判案由】    清償債務
【裁判全文】
臺灣高等法院民事判決                   99年度上字第501號
上  訴  人  甲○○
訴訟代理人  卓忠三律師
            陳玉民律師
被  上訴人  郭家豪即鳳祥珠寶銀.
訴訟代理人  劉錦隆律師
上列當事人間請求清償債務事件，上訴人對於中華民國 99年3月
11日臺灣臺北地方法院98年度訴字第1392號第一審判決提起上訴
，經本院於99年8月3日言詞辯論終結，判決如下：
    主  文
上訴駁回。
第二審訴訟費用由上訴人負擔。
    事  實  及  理  由
一、本件上訴人聲明求為判決：
    （一）原判決廢棄。
    （二）被上訴人應給付上訴人新台幣（下同）231萬3,800元
          ，及自民國（下同）91年7月11日起至清償日止，按
          年息5%計算之利息。
    （三）第一、二審訴訟費用由被上訴人負擔。
    （四）願供擔保，請准宣告假執行。
    被上訴人聲明求為判決：
    （一）上訴駁回。
    （二）第二審訴訟費用由上訴人負擔。
    （三）如受不利判決，願預供擔保，請准宣告免為假執行。
二、上訴人主張：被上訴人自91年4月間起，透過伊胞兄馬德玲
    ，陸續以簽發支票同時經由自稱周清森者背書保證方式，持
    向伊借款。除其中6紙支票經提示已獲兌現（詳如附表二所
    示）外，其餘5紙支票，屆期經提示均遭退票（詳如附表一
    所示），迄今均未清償，爰依消費借貸及票據之法律關係，
    請求被上訴人如數清償；如認票款請求權已罹於時效，則依
    民法第179條不當得利及票據法第22條第4項利得返還請求權
    之規定，請求被上訴人如數返還等情，求為命被上訴人給付
    231萬3,800元，及自91年7月11日起至清償日止，按年息5%
    計算利息之判決。
    被上訴人則以：伊不認識上訴人及馬德玲，未曾向上訴人借
    款，而伊之支票簿及印章均由伊配偶吳莉蓁保管使用，吳莉
    蓁未徵得伊同意將上開支票簿借予上訴人所稱之周清森使用
    ，兩造間並無消費借貸之合意存在。況上訴人之票款請求權
    早已罹於時效，且伊並未取得任何利益等語，資為抗辯。
三、經查上訴人主張伊執有以被上訴人名義所簽發，並經由周清
    森背書之支票5紙，經提示均遭退票（詳如附表一所示）之
    事實，業據其提出各該支票及退票理由單為證（見原審卷第
    20-24頁），即被上訴人亦不爭執各該支票上發票人印章為
    真正（見原審卷第135頁反面），固堪信為真實。
四、上訴人雖主張被上訴人係以如附表一所示支票向伊借款，被
    上訴人應返還借款或票款，如票款請求權已罹於時效，亦應
    返還不當得利云云。惟為被上訴人所否認，並以前揭情詞置
    辯；且查：
（一）按當事人主張有利於己之事實者，就其事實有舉證之責任
      ，民事訴訟法第277條前段定有明文。又請求履行債務之
      訴，除被上訴人自認上訴人所主張債權發生原因之事實外
      ，應先由上訴人就其主張此項事實，負舉證之責任，必須
      證明其為真實後，被上訴人於其抗辯事實，始應負證明之
      責任，此為舉證責任分擔之原則（最高法院47年台上字第
      377號判例參照）。又金錢消費借貸為要物契約，因金錢
      之交付而生效，而支票為文義證券及無因證券，支票上權
      利係依支票文義而發生，與其基礎之原因關係各自獨立，
      支票上權利之行使，不以其原因關係存在為前提，尚難因
      執有支票，即得證明其所主張之原因關係為存在。故執票
      人如主張票據係發票人向其借款而簽發交付，而發票人抗
      辯未收受借款，消費借貸並未成立，則就借款已交付之事
      實，自應由執票人負舉證責任（最高法院90年度台上字第
      8號判決參照）。
（二）上訴人主張被上訴人執如附表一所示支票向伊借款一節，
      既為被上訴人所否認。依上說明，自應由上訴人就借款交
      付予被上訴人之事實負舉證證明之責。雖上訴人以如附表
      二所示支票作為兩造間有消費借貸關係存在之證據。惟查
      如附表二所示支票，固經華南商業銀行雙園分行98年6月2
      4日華雙存字第09800240號函復均已兌付（見原審卷第73
      頁），然此僅能據為證明被上訴人已依如附表二所示支票
      給付票款，與上訴人有無交付如附表一所示借款予被上訴
      人係屬二事，尚難據為上訴人確有交付如附表一所示借款
      予被上訴人之證明。況上訴人已在本院自認係由自稱周清
      森者持支票向伊借款，並在支票背面簽名，但事實上並無
      周清森其人，而是乙○○（見本院卷第31頁背面），尤難
      認上訴人係借款予被上訴人。雖被上訴人自認伊之支票簿
      及印章係交與伊配偶吳莉蓁，吳莉蓁未徵得伊同意將空白
      支票交與自稱周清森之乙○○使用（見本院卷第31頁背面
      ），仍難認上訴人確有交付借款予被上訴人。此外，上訴
      人復不能舉證證明其確有交付借款予被上訴人之事實，依
      上說明，上訴人依據消費借貸之法律關係，請求被上訴人
      返還系爭借款，即屬無據。
（三）次按票據上之權利，對支票發票人自發票日起算一年間不
      行使，因時效而消滅，票據法第22條第1項後段定有明文
      。查如附表一所示支票5紙，均係於91年7月10日以前所簽
      發，迄至上訴人於98年2月2日提起本件訴訟（見原審卷第
      2頁），早已逾票據法第22條第1項後段所定一年之請求權
      時效，並已據被上訴人提出時效抗辯，是上訴人依據票據
      之法律關係，請求被上訴人給付系爭票款，亦屬無據。
（四）末按無法律上之原因而受有利益，致他人受損害者，應返
      還其利益；又票據上之債權，雖依本法因時效或手續之欠
      缺而消滅，執票人對於發票人於其所受利益之限度，得請
      求償還，民法第179條前段、票據法第22條第4項固分別定
      有明文。又票據上債權因時效或手續欠缺而消滅，執票人
      固得依票據法第22條第4項規定對於發票人或承兌人，於
      其所受利益之限度請求償還。惟所稱之利益，係指發票人
      或承兌人於原因關係或資金關係上所受之利益(代價)而言
      。執票人對發票人、承兌人實際上是否受有利益及所受利
      益若干，應負舉證責任（最高法院88年度台上字第3181號
      判決參照）。上訴人既不能舉證證明其確有交付系爭借款
      或系爭票款予被上訴人，已如上述，則依前揭說明，上訴
      人對於被上訴人是否受有利益或代價一節，亦難認已盡舉
      證之責，準此，上訴人依據不當得利、利得返還請求權之
      規定，請求被上訴人返還利益，亦屬無據。
（五）上訴人雖另主張縱被上訴人未親自簽發系爭支票向伊借款
      ，然被上訴人顯有同意授予自稱周清森之乙○○簽發系爭
      支票之代理權限，此可由證人吳莉蓁證稱其有將一顆印章
      及空白支票交予乙○○可明，被上訴人自應負民法第169
      條表見代理之授權人責任云云（見原審卷第135頁反面、
      第136頁）。但查系爭支票固係以被上訴人名義簽發，然
      係經由訴外人乙○○以周清森名義背書後，再持向上訴人
      借款，既為上訴人所自認，則依其行為外觀顯難認已構成
      表見代理，是上訴人所為此部分主張，殊不足取。
五、綜上所述，上訴人依據消費借貸、票據之法律關係及不當得
    利、利得返還請求權之規定，請求被上訴人給付231萬3,800
    元，及自91年7月11日起至清償日止，按年息5%計算之利息
    ，自屬不應准許。從而原審所為上訴人敗訴之判決，並無違
    誤。上訴論旨仍執前詞指摘原判決不當，求予廢棄改判，為
    無理由，應予駁回。
六、至兩造其餘之攻擊或防禦方法及未經援用之證據，經斟酌後
    ，認為均不足以影響本判決之結果，自無逐一詳予論駁之必
    要。併此敘明。
據上論結，本件上訴為無理由，依民事訴訟法第449條第1項、第
78條，判決如主文。
中    華    民    國    99    年    8     月    24    日
                  民事第六庭
                        審判長法  官 林鄉誠
                              法  官 梁玉芬
                              法  官 張  蘭
正本係照原本作成。
如不服本判決，應於收受送達後20日內向本院提出上訴書狀，其
未表明上訴理由者，應於提出上訴後20日內向本院補提理由書狀
（均須按他造當事人之人數附繕本）上訴時應提出委任律師或具
有律師資格之人之委任狀；委任有律師資格者，另應附具律師資
格證書及釋明委任人與受任人有民事訴訟法第466條之1第1項但
書或第2項（詳附註）所定關係之釋明文書影本。如委任律師提
起上訴者，應一併繳納上訴審裁判費。
中    華    民    國    99    年    8    月     26    日
                              書記官 黃麗玲
附註：
民事訴訟法第466條之1（第1項、第2項）：
對於第二審判決上訴，上訴人應委任律師為訴訟代理人。但上訴
人或其他法定代理人具有律師資格者，不在此限。
上訴人之配偶、三親等內之血親、二親等內之姻親，或上訴人為
法人、中央或地方機關時，其所屬專任人員具有律師資格並經法
院認為適當者，亦得為第三審訴訟代理人。
附表一：
┌─┬──────┬──────┬─────┬─────┬──────┐
│編│發票日      │託收日      │票號      │金額      │備註        │
│號│            │            │          │（新台幣）│            │
├─┼──────┼──────┼─────┼─────┼──────┤
│1 │91年6月25日 │91年4月12日 │GC0000000 │485,000元 │退票        │
├─┼──────┼──────┼─────┼─────┼──────┤
│2 │91年6月26日 │91年6月11日 │JC0000000 │423,500元 │退票        │
├─┼──────┼──────┼─────┼─────┼──────┤
│3 │91年7月5日  │91年4月12日 │GC0000000 │648,000元 │退票        │
├─┼──────┼──────┼─────┼─────┼──────┤
│4 │91年7月9日  │91年6月4日  │JU0000000 │277,300元 │退票        │
├─┼──────┼──────┼─────┼─────┼──────┤
│5 │91年7月10日 │91年5月17日 │GC0000000 │480,000元 │退票        │
└─┴──────┴──────┴─────┴─────┴──────┘
附表二：
┌─┬──────┬──────┬─────┬─────┬──────┐
│編│發票日      │託收日      │票號      │金額      │備註        │
│號│            │            │          │（新台幣）│            │
├─┼──────┼──────┼─────┼─────┼──────┤
│1 │91年5月15日 │91年4月12日 │CL0000000 │375,000元 │兌現        │
├─┼──────┼──────┼─────┼─────┼──────┤
│2 │91年5月22日 │91年4月12日 │CL0000000 │370,000元 │兌現        │
├─┼──────┼──────┼─────┼─────┼──────┤
│3 │91年5月23日 │91年5月17日 │CL0000000 │387,700元 │兌現        │
├─┼──────┼──────┼─────┼─────┼──────┤
│4 │91年5月30日 │91年4月12日 │CL0000000 │425,000元 │兌現        │
├─┼──────┼──────┼─────┼─────┼──────┤
│5 │91年6月13日 │91年4月17日 │JC0000000 │345,400元 │兌現        │
├─┼──────┼──────┼─────┼─────┼──────┤
│6 │91年6月14日 │91年6月5日  │JC0000000 │345,000元 │兌現        │
└─┴──────┴──────┴─────┴─────┴──────┘

司法院資訊處製作；財團法人民間司法改革基金會備份。
